臺灣高等法院刑事判決　　　　　　　　　　　　　　九十年度上訴字第一五四九號
　　上　訴　人
　　即　被　告　己○○
　　指定辯護人　乙○○
右上訴人因懲治盜匪條例案件，不服臺灣板橋地方法院九十年度訴字第八五號，中華
民國九十年三月三十日第一審判決（起訴案號：臺灣板橋地方法院檢察署八十九年度
偵字第二一一五五號）提起上訴，本院判決如左：
    主  文
原判決撤銷。
己○○共同意圖為自己不法之所有，以強暴至使不能抗拒而取他人之物，累犯，處有
期徒刑伍年貳月。
    事  實
一、己○○前有妨害自由及竊盜之前科，經臺灣板橋地方法院各判處有期徒刑一年及
    九月確定，分別於七十九年九月十四日及八十六年二月二十三日執行完畢，其後
    於民國八十八年間復因贓物案件，經臺灣板橋地方法院判處有期徒刑三月確定，
    而於八十九年八月十三日執行完畢，仍不知悔悟，又於八十九年十一月八日晚上
    九時三十分許，在臺北縣板橋市○○路三二巷附近，見患有重度殘障，正乘坐殘
    障輪椅車四處兜售口香糖為生之丙○○，行動不便人弱可欺，竟與姓名年籍不詳
    、綽號「阿忠」之成年男子，基於相互共同犯意之聯絡，共同意圖為自己不法之
    所有，二人先藉機搭訕，假意詢問丙○○是否要去喝茶找小姐等語，而圍住丙○○後，即由己○○以手壓制住丙○○之強暴方法，至使丙○○不能抗拒後，再由
    綽號「阿忠」之男子乘機強取搜刮丙○○所攜錢袋內之現金新臺幣（下同）三百
    元（一百元紙幣一張、十元硬幣二十個），得手後二人即分別逃跑，惟經附近民
    眾聞聲報警後，己○○乃於板橋市○○路三十二巷五弄七號前為警當場捕獲，而
    綽號「阿忠」之不詳男子則騎乘腳踏車乘隙攜款逃逸。
二、案經臺北縣警察局海山分局報請臺灣板橋地方法院檢察署檢察官偵查起訴。
    理  由
一、訊據上訴人即被告己○○矢口否認有何強盜犯行，辯稱：伊當時係與被害人丙○○聊天，係綽號阿忠之男子於問被害人賺多少錢之同時拿起被害人錢，算一算即
    拿走，伊並未參與等語。經查：
（一）被告與綽號「阿忠」之不詳年籍之成年男子如何共同壓制乘坐殘障輪椅車之被
      害人，至使其不能抗拒後，強取搜刮被害人所攜錢袋內錢財之事實，已據被害
      人於警訊時指稱：伊於八十九年十一月八日二十一時三十分許，在板橋市○○
      路三二巷五弄七號前，騎乘殘障者專用之車輛販售口香糖，被告及「阿忠」過
      來稱要帶伊去找女人，伊回稱沒有錢，被告便壓住伊頭部，由「阿忠」從伊放
      錢的袋子內搶走紙鈔一百元及十元銅板約二百元，伊大聲喊救命，被告即往旁
      邊巷子跑，「阿忠」則騎腳踏車逃走等語（見偵查卷第六頁背面），其於檢察
      官偵查中亦當庭指稱：「當日己○○與阿忠來找我說要去喝茶及找小姐，我說
      不要去，我要去賣泡泡糖，之後己○○壓住我的頭，阿忠就搶我的錢（三百元
      ，一張一百元，其餘為硬幣）。」等語明確（見偵查卷第三十六頁背面），核
      與證人即現場查獲被告之員警戊○○於原審及本院分別結證稱：「我是接到基
      地台通報幸福路有發生搶案，未到現場時，就有民眾在圍觀，民眾爭相指是被
      告搶的，我有問被害人是否被告搶你的錢，雖被害人重度殘障，但他就頻頻點
      頭，且有用台語說：『就是他，就是他』，是可以聽得很清楚，之後我們有到
      里長辦公室，廣播是否有其他人看到，證人甲○○、證人丁○○才出來說有目
      睹經過。」、「我在外面巡邏，接到基地台的通報，說幸福路三十二巷附近有
      一位殘障者被人家搶劫，要我們去現場瞭解，我們到現場三十二巷，民眾就說
      被告就是搶劫的人，當時被告被民眾圍住，但是沒有人抓他，只是圍住不讓他
      跑掉，說是他搶劫。」、「當時根據民眾指認，：：，我問被害人本人，說搶
      劫是否被告本人，被害人也當場指認是他，然後我們就逮捕他帶回偵辦。」等
      語（見原審卷第三七頁，本院卷第六三頁）相符。且當場目擊之證人甲○○於
      警訊時亦證稱：「我於八十九年十一月八日二十一時三十分許，在住宅旁之樓
      梯口看到二名男子正圍著一名坐在輪椅上的殘障者，我起先以為這二名男子是
      要跟殘障者買口香糖，但又覺得不像。因為其中一名身穿藍色上衣深色皮衣的
      男子壓著殘障者的身體，且該名殘障者拼命的掙扎且發出喊叫聲，並聽到另一
      名身穿黑色絲質襯衫，黑色西裝褲的男子口袋放入零錢的聲音，便對那二名男
      子大喊：『你們幹什麼！』，那名身穿黑色絲質襯衫的男子聞聲後便騎乘一台
      腳踏車隨即離開，另一名身穿深色皮衣的男子見狀也馬上離去。此時便有一男
      一女民眾從附近衝出，其中那名男子便追著正欲離去的深色皮衣的男子，一直
      追到另一個巷口，後來聞聲而來的民眾越來越多，擋住我的視線，後來的狀況
      我就不清楚了。」等語（見偵查卷第九頁）屬實，證人甲○○並當面指認被告
      即為當時強壓著被害人之人（見偵查卷第九頁背面），而被告亦於原審訊問時
      自承當日伊所穿之服飾即係藍色上衣及深色皮衣（見原審卷第五、六頁），此
      外，並有證人甲○○所繪現場位置圖附卷（見本院卷第一八九頁）可參，雖證
      人甲○○於本院九十年十一月二十八日調查時證稱：是被告出手搶被害人之錢
      等語，與其在警訊時所述不一，惟其亦供承在警訊中所言實在，被告與「阿忠
      」二人之穿著已忘記等語（見本院卷第一八四、一八五頁），足認證人甲○○
      於九十年十一月二十八日在本院證述時，雖距當時事發已一年餘，有些細節已
      記憶模糊，然仍能指認被告為當日實施強盜之人，並應以其在距案發時間較近
      ，記憶較清晰之警訊中所言為可採。再者，另一目擊之證人丁○○亦於偵查中
      、原審及本院時均結證稱被告確係當時參與強盜被害人之二名共犯之一，雖其
      於警訊及原審訊問時指稱：伊當時下課回家，剛好經過上開案發地點，目睹著
      藍色上衣及皮衣之被告搜取被害人錢袋內錢財，而係另一著紅色花襯衫男子以
      手勾搭狀壓制被害人等情（見偵查卷第八頁，原審卷第三五、三六頁），及於
      本院調查時結證稱：「我騎車從那邊經過，那天有下雨，我看到有二個人，壹
      個人壓在被害人的肩膀，另外一個人撐傘騎腳踏車，把車停在旁邊，壓他肩膀
      的人用另外一隻手掀開被害人的袋子，然後用手拿他的錢，另外騎腳踏車的人
      站在旁邊觀看，看著他拿錢，後來我害怕所以我就趕快離開。」等語（見本院
      卷第八一頁），關於係何人動手取被害人之錢財乙節，前後陳述不一，且與被
      害人於偵查及證人甲○○於警訊指稱係被告壓制被害人，由係綽號阿忠之男子
      搜取被害人錢財之情節，互有不符。被告之辯護人亦質疑被害人、證人甲○○
      、丁○○所為關於何人動手壓制被害人、被害人受壓制部位、何人動手搶被害
      人之金錢、被告如何離開案發現場等處之陳述，互有出入，是其等所言均有瑕
      疵云云。然按告訴人、證人之陳述有部分前後不符，或相互間有所歧異時，究
      竟何者為可採，法院仍得本其自由心證予以斟酌，非謂一有不符或矛盾，即應
      認其全部均為不可採信；尤其關於行為動機、手段及結果等之細節方面，告訴
      人之指陳，難免故予誇大，證人之證言，有時亦有予渲染之可能；然其基本事
      實之陳述，若果與真實性無礙時，則仍非不得予以採信，有最高法院七十四年
      台上字第一五九九號判例可資參照。經查：原審質以證人丁○○，證人丁○○
      已答稱：「我因只看到部分，所以說的有點出入，證人甲○○是在他家看到，
      證人甲○○所說的應該較正確。」等語（見原審卷第三七頁），又參酌證人丁○○當時係騎乘腳踏車經過現場，非如證人甲○○係在旁目擊全程，證人丁○○顯係事發突然，致一時誤判被告及綽號阿忠男子二共犯所著衣著及顏色，再
      證人丁○○於九十年七月二十五日在本院之證述，關於何人出手取被害人之財
      物，雖與其在警訊及原審中所述不一，然其於本院作證時，距事發時已近九個
      月，而當時又係事發突然，其供陳目擊過程約十幾秒（見本院卷第八二頁），
      極為短暫，難免於本院證述時，有部分細節已記憶模糊，惟其於偵查、原審及
      本院證述時，對被告與另一不詳姓名之男子共同實施強盜之指訴仍與被害人及
      證人甲○○之指訴相同，自不影響其證言之證明力，並應以被害人及證人甲○○指訴係被告以手壓制被害人致不能抗拒後，由綽號阿忠之男子搜取被害人錢
      袋內錢財之情節為可採。從而，被告顯係當時共同分擔以手壓制被害人行為之
      人，致被害人雖拼命出聲反抗掙扎仍因殘障關係無力掙脫，至不能抗拒後，乃
      由另一名綽號「阿忠」之不詳男子搜取被害人所攜之錢袋內錢財之事實甚明。
（二）又本件經檢察官將被告送請法務部調查局測謊，被告對（一）係阿忠搶錢；（
      二）其未搶被害人金錢，經測試結果呈情緒波動之反應，研判有說謊之情形，
      有該局（八九）陸（三）字第八九一○○七八三號鑑定通知書在卷（見偵查卷
      第三二頁）可參，再參諸前開事證，足認被告前揭所辯顯係畏罪卸責之詞，自
      不足採。是本件事證明確，被告犯行堪以認定。又本件事證已明，被告猶聲請
      傳訊被害人丙○○，經核尚無必要，併此敘明。
二、查被告行為後，懲治盜匪條例業經於九十一年一月三十日經總統公布廢止，刑法
    第三百二十八條亦經於同年一月三十日經總統公布施行，同時於同年二月一日分
    別失效及生效。而懲治盜匪條例於廢止前仍為有效，並非溯及失效，而修正前之
    刑法第三百二十八條在該條例有效期間內已停止其效力，亦即被告行為時之適用
    法律為懲治盜匪條例。廢止前懲治盜匪條例第五條第一項第一款規定：「意圖為
    自己或第三人不法所有，以強暴、脅迫、藥劑、催眠術或他法，致使不能抗拒而
    取他人之物或使其交付者，處無期徒刑或七年以上有期徒刑。」修正後刑法第三
    百二十八條第一項規定：「意圖為自己或第三人不法之所有，以強暴、脅迫、藥
    劑、催眠術或他法，至使不能抗拒，而取他人之物或使其交付者，為強盜罪，處
    五年以上有期徒刑。」經比較懲治盜匪條例與修正後刑法之規定，以修正後刑法
    第三百二十八條第一項之規定對於被告較為有利，依刑法第二條第一項前段之規
    定，應適用修正後刑法第三百二十八條第一項之規定論處（另參最高法院二十八
    年上字第二三九七號判例）。是核被告所為，係犯修正後刑法第三百二十八條第
    一項之意圖為自己不法所有，以強暴至使不能抗拒而取他人之物罪。被告與綽號
    「阿忠」之不詳年籍、姓名之成年男子間有犯意之聯絡及行為之分擔，均為共同
    正犯。又被告有如事實欄所示之前科，其最近一次於八十八年間因贓物案件經臺
    灣板橋地方法院判處有期徒刑三月確定，而於八十九年八月十三日執行完畢，有
    本院被告全國前案記錄表在卷（見本院卷第一二至一四頁）可按，其於執行完畢
    後五年內再犯有期徒刑以上之本罪，為累犯，應依法加重其刑。
三、原審認被告己○○所犯罪證明確，予以論罪科刑，固非無見。惟查被告等行為後
    ，懲治盜匪條例業經廢止失效，刑法第三百二十八條同時修正生效，原審未及比
    較新舊法而為適用，即有未洽，且被告犯案地點係在「臺北縣板橋市○○路三二
    巷附近」，被捕獲地點則在「板橋市○○路三十二巷五弄七號前」，已據證人戊○○證述在卷（見本院卷第六十四頁），原審認定被告係在前揭捕獲被告地點犯
    案，亦與事實不符。上訴人即被告上訴意旨否認犯罪，雖無理由，惟原判決既有
    可議，自應由本院予以撤銷改判。爰審酌被告素行不良，竟對生活不易以四處兜
    售口香糖為生之殘障被害人，欺凌強盜奪其生活所資之錢財，強盜所得僅三百元
    ，及其犯罪之動機、目的、手段、所生危害及犯罪後否認犯罪之態度等一切情狀
    ，量處如主文第二項所示之刑，以資懲儆。
據上論斷，應依刑事訴訟法第三百六十九條第一項前段、第三百六十四條、第二百九
十九條第一項前段，刑法第二條第一項前段、第二十八條、第三百二十八條第一項（
修正後）、第四十七條，判決如主文。
本案經檢察官張秋雲到庭執行職務。
中華      民      國      九十一      年      三    月     五     日
                              臺灣高等法院刑事第四庭
                                  審判長法  官  蔡  永  昌
                                        法  官  周  煙  平
                                        法  官  徐  昌  錦
右正本證明與原本無異。
如不服本判決應於收受送達後十日內向本院提出上訴書狀，其未敘述上訴之理由者並
得於提起上訴後十日內向本院補提理由書（均須按他造當事人之人數附繕本）。
                                        書記官  吳  金  來
中      華      民      國    九十一    年     三       月     七       日
附錄    本判決論罪科刑法條：
修正後中華民國刑法第三百二十八條
 (普通強盜罪)
意圖為自己或第三人不法之所有，以強暴、脅迫、藥劑、催眠術或他法，
至使不能抗拒，而取他人之物或使其交付者，為強盜罪，處五年以上有期徒刑。
以前項方法得財產上不法之利益或使第三人得之者，亦同。
犯強盜罪因而致人於死者，處死刑或無期徒刑或十年以上有期徒刑，致重傷者，處無
期徒刑或七年以上有期徒刑。
第一項及第二項之未遂犯罰之。
預備犯強盜罪者，處一年以下有期徒刑、拘役或三百元以下罰金。
